【裁判字號】    99,易,206
【裁判日期】    991126
【裁判案由】    傷害等
【裁判全文】
臺灣新竹地方法院刑事判決               99年度易字第206號
公  訴  人  臺灣新竹地方法院檢察署檢察官
被      告  賴金山
            夏清雲
上列被告等因傷害等案件，經檢察官聲請以簡易判決處刑（99年
度偵字第799 號、第800 號），本院認不宜逕以簡易判決處刑（
99年度審竹簡字第270 號），改以通常程序審理，判決如下：
    主  文
賴金山犯傷害罪，處拘役貳拾日，如易科罰金，以新臺幣壹仟元
折算壹日。
夏清雲犯傷害罪，處拘役貳拾日，如易科罰金，以新臺幣壹仟元
折算壹日；又犯公然侮辱罪，處拘役拾日，如易科罰金，以新臺
幣壹仟元折算壹日；應執行拘役貳拾伍日，如易科罰金，以新臺
幣壹仟元折算壹日。
    事  實
一、賴金山、夏清雲於民國98年8 月20日中午12時許，在新竹市
    ○○路3 號4 樓大昌證券股份有限公司新竹分公司（下稱大
    昌證券公司）營業大廳內電腦桌觀看股市交易時，賴金山因
    不滿夏清雲抖腳發出聲音，遂起身與夏清雲理論，2 人竟分
    別基於傷害之犯意，夏清雲以右手揮打賴金山之頭部，致賴
    金山受有左胸部淤傷、左前臂刮傷約3 公分長、左臉頰挫傷
    等傷害，賴金山則以腳踢夏清雲，致夏清雲受有右大腿挫瘀
    傷等傷害；另夏清雲基於公然侮辱之犯意，在上開處所，不
    特定多數人得以共見共聞之公然狀態下，以「操你媽的」之
    足以貶損他人社會評價，有輕蔑他人、使人難堪之言語，辱
    罵賴金山。
二、案經賴金山、夏清雲分別訴由臺灣新竹地方法院檢察署檢察
    官偵查後聲請簡易判決處刑，經本院認不宜適用簡易程序，
    改依通常程序
    理  由
壹、證據能力部分：
    按被告以外之人於審判外之言詞或書面陳述，除法律有規定
    者外，不得作為證據，刑事訴訟法第159 條第1 項定有明文
    。惟按被告以外之人於審判外之陳述，雖不符前4 條之規定
    ，而經當事人於審判程序同意做為證據，法院審酌該言詞陳
    述或書面陳述作成時之情況，認為適當者，亦得為證據。當
    事人、代理人或辯護人於法院調查證據時，知有刑事訴訟法
    第159 條第1 項不得為證據之情形，而未於言詞辯論終結前
    聲明異議者，視為有前項之同意，同法第159 條之5 亦規定
    甚明。經查，本院認定犯罪事實所憑之證據中，部分雖屬傳
    聞證據，惟被告賴金山、夏清雲對於上開證據之證據能力均
    無意見及檢察官亦均未於本院言詞辯論終結前聲明異議，是
    本院審酌該等言詞或書面陳述作成之情況，並無非出於任意
    性或不正取供，或違法或不當情事，且客觀上亦無不可信之
    情況，堪認為適當，是依刑事訴訟法第159 條之5 規定，均
    得作為證據。
貳、實體部分
一、訊據被告賴金山、夏清雲固不否認在上開時、地觀看股市交
    易，惟均矢口否認有何傷害、公然侮辱之犯行，被告賴金山
    辯稱：當天是被告夏清雲打我，我才是受害人，當天有抬腿
    要踢被告夏清雲的左小腿，但是我的腳有受傷過，不可能踢
    到他的大腿或膝蓋，我會踢他是因為正當防衛云云；被告夏
    清雲辯稱：當天我確實有用腳敲打水泥地，但被告賴金山突
    然站起來很大聲敲桌子，我起身要過去跟他講道理，他的腳
    就踢過來，所以我才會去抓他的手，我有跟他的手拉扯，但
    我沒有打他，而「操你媽的」只是我的口頭禪，我沒有罵他
    的意思等語云云。
二、經查：
  (一)就被告賴金山、夏清雲所涉傷害部分：
    1.證人宋義德於偵查中檢察事務官詢問、本院審理時結證稱
      ：當時我坐在後面那一排專心看電腦，被告夏清雲用腳敲
      打地板發出聲音，被告賴金山坐在前排，他就走過來拍桌
      子，被告夏清雲就起來問被告賴金山為什麼拍桌子，我抬
      頭有看到被告賴金山抬右腿踢被告夏清雲，後來他們2 人
      就推擠拉扯、有身體接觸，被告夏清雲被踢到後抬起頭罵
      「操你媽的」等語（見98年度他字第1741號卷第81頁至第
      84 頁 、本院卷第53頁至第55頁）；證人蔡其屏於偵查中
      檢察事務官詢問時證述：當天在大昌證券公司我有聽到被
      告賴金山突然拍桌子站起來，2 個人站起來理論並發生肢
      體衝突，我不知道誰先動手，被告賴金山用腳踢被告夏清
      雲，踢到被告夏清雲的大腿，被告夏清雲也有用手揮打被
      告賴金山，被告夏清雲被踢到之後有罵「操你媽的」等語
      （見98年度他字第1741號卷第82頁至第84頁）；證人蔡其
      屏於偵查中檢察事務官詢問時證述稱：當天我先聽到很大
      的聲音，後來才出現吵架聲，我起身看到被告2 人在爭執
      ，我到被告2 人身邊時，他們已經被旁人架開，但是還有
      口角，也有身體上的接觸衝突等語（98年度他字第1741號
      卷第73頁至第74頁）；證人即大昌證券公司保全人員劉全
      於偵查中檢察事務官詢問、本院審理時結證稱：當天我在
      樓下，我接到樓上主管打電話給我，到營業大廳已經圍了
      一群人，我就將被告2 人隔開，他們繼續有口角，當時我
      是面對被告夏清雲，他看了大腿的傷口後，看向正前方罵
      了1 句「操你媽的」，我到時因為把他們2 人隔開了，所
      以我沒有看到是誰動手等語（見98年度他字第1741號卷第
      78 頁 至第79頁、本院卷第50頁背面至第52頁背面），互
      核上開證人證述情節大致相符，另並有與渠等所訴相符之
      馬偕紀念醫院新竹分院診斷證明書、新竹國泰綜合醫院診
      斷證明書、南門綜合醫院診斷證明書、國泰醫療財團法人
      新竹國泰綜合醫院99年8 月2 日(99)竹行字第388 號函及
      其附件、南門綜合醫院99年7 月29日(99)南綜醫字第685
      號函及其附件、監視錄影翻拍照片在卷足稽（見98年度他
      字第1741號卷第4 頁、第5 頁、第30頁、第86頁至第92頁
      、99 年 度審竹簡字第270 號卷第57頁至第60頁、第63頁
      至第64 頁 、本院卷第64頁至第66頁）。
    2.雖被告賴金山執前詞置辯，然：按刑法上之正當防衛以遇
      有現在不法之侵害為前提，如不法侵害尚未發生，即無防
      衛之可言；正當防衛必須對於現在不法之侵害始得為之，
      侵害業已過去，即無正當防衛可言。至彼此互毆，又必以
      一方初無傷人之行為，因排除對方不法之侵害而加以還擊
      ，始得以正當防衛論。故侵害已過去後之報復行為，與無
      從分別何方為不法侵害之互毆行為，均不得主張防衛權（
      參照最高法院27 年 上字第2879號判例、30年上字第1040
      號判例意旨）。就本件被告賴金山與被告夏清雲因口角爭
      執，二人進而互相攻擊，就雙方受有前開傷勢以觀，實難
      認被告賴金山僅係單純為排除對方不法之侵害而加以還擊
      ，是其所為自不得阻卻違法。
    3.至被告賴金山雖聲請就伊與被告夏清雲進行測謊，惟按測
      謊之鑑驗，係就受測人對相關事項之詢答，對應其神經、
      呼吸、血壓脈搏及皮膚電阻等反應而判斷，而測謊判斷之
      正確性，受到測試時受測者之生理、精神狀態、其個人對
      事理認知能力、測試時間距事發當時之久短、問題的適當
      性、控制的適當性、認知差異、測謊環境與硬體設施等諸
      多因素的影響，亦即測謊結果僅能供參考，非能逕採為對
      被告有利、不利之認定，而本案事證既已臻明確，本院認
      已無測謊之必要，併此敘明。
    4.綜上，足認被告2 人前揭所為辯詞，均僅係事後卸責之詞
      ，均不足採信。從而，本件被告2 人就傷害部分事證明確
      ，被告2 人上開犯行，均堪以認定，應依法論科。
  (二)就被告夏清雲所涉公然侮辱罪部分：
    被告夏清雲雖坦承口出「操你媽的」之語，惟矢口否認涉有
    何公然侮辱之犯行，辯稱：當時係因為被被告賴金山踢到，
    看到腿部有傷，所以才會這樣說，這是我的口頭禪云云。經
    查：
    1.證人劉全於本院審理時證述：被告夏清雲在看了他大腿傷
      之後，就目光朝前方講「操你媽的」這句話時等語（見本
      院卷第51頁背面、第52頁）；證人宋義德於本院審理時證
      述稱：被告夏清雲在看他的傷以後，他有罵一句「操你媽
      的」等語（見本院卷第55頁）；證人蔡其屏於偵查中檢察
      事務官詢問證述：被告夏清雲在被踢到以後有罵三字經等
      語（見98年度他字第1741號卷第83頁）。是被告夏清雲在
      98 年8月20日中午12時，在大昌證券公司之不特定多數人
      均得數人均得自由進出之營業大廳內，因細故與賴金山發
      生口角爭執，竟當場口出「操你媽的」之語已明。
    2.另被告夏清雲雖辯解「操你媽的」是個人口頭禪、並非針
      對賴金山云云，然被告在與賴金山因其腳敲打地板發出聲
      響而起口角爭執，又眼見賴金山以腳踢其大腿後，隨即在
      查看大腿傷勢後，說出「操你媽的」之語，已足以確認被
      告係有針對特定對象（即賴金山），而非單純脫口而出之
      慣用髒話，是被告在該公開場合，基於公然侮辱之犯意，
      以上開足以貶損賴金山名譽之抽象無涉真假之「操你媽的
      」穢語辱罵賴金山之情，殆已無疑，其此部分所辯並非可
      採。
    3.從而，本案就被告夏清雲所涉公然侮辱罪部分事證已臻明
      確，被告夏清雲所辯，洵非有據，其犯行堪以認定，自應
      依法論科。
三、核被告賴金山所為，係犯刑法第277 條第1 項之普通傷害罪
    ；另被告夏清雲所為，係犯刑法第277 條第1 項之普通傷害
    罪、第309 條第1 項之公然侮辱罪。被告夏清雲所犯上開2
    罪間，犯意各別、行為互殊，應分論併罰。爰審酌被告賴金
    山、夏清雲間僅因在證券公司看股票盤勢時，就被告夏清雲
    踱腳發出聲響而起口角爭執而為本案犯行，其犯罪動機、所
    受刺激、使用之手段、所生之危害，並考量被告2 人分別係
    文理學院畢業、國中肄業之智識程度，且均年逾50歲，目前
    沒有穩定經濟來源之生活狀況等等一切情狀，分別量處如主
    文所示之刑，並就被告夏清雲部分定其應執行之刑，並均諭
    知如主文所示之易科罰金折算標準，以資懲警。
據上論斷，應依刑事訴訟法第299 條第1 項前段，刑法第277 條
第1 項、第309 條第1 項、第51條第6 款、第41條第1 項前段，
刑法施行法第1 條之1 第1 項、第2 項前段，判決如主文。
本案經檢察官黃慧倫到庭執行職務。
中    華    民    國    99    年    11    月    26    日
                  刑事第一庭  法  官  朱美璘
以上正本證明與原本無異。
如不服本判決應於收受判決後10日內向本院提出上訴書狀，並應
敘述具體理由。其未敘述上訴理由者，應於上訴期間屆滿後20日
內向本院補提理由書(均須按他造當事人之人數附繕本)「切勿逕
送上級法院」。
中    華    民    國    99    年    11    月    26    日
                              書記官  楊嘉惠
附錄本案論罪科刑法條：
中華民國刑法第277條
傷害人之身體或健康者，處 3 年以下有期徒刑、拘役或 1 千元
以下罰金。
犯前項之罪因而致人於死者，處無期徒刑或 7 年以上有期徒刑
；致重傷者，處 3 年以上 10 年以下有期徒刑。
中華民國刑法第309條
公然侮辱人者，處拘役或 3 百元以下罰金。
以強暴犯前項之罪者，處 1 年以下有期徒刑、拘役或 5 百元以
下罰金。

司法院資訊處製作；財團法人民間司法改革基金會備份。
